【裁判字號】    99,易,716
【裁判日期】    990602
【裁判案由】    詐欺
【裁判全文】
臺灣高雄地方法院刑事判決               99年度易字第716號
公  訴  人  臺灣高雄地方法院檢察署檢察官
被      告  乙○○
上列被告因詐欺案件，經檢察官提起公訴（99年度偵字第2647號
），本院判決如下：
    主  文
乙○○幫助犯詐欺取財罪，處有期徒刑貳月，如易科罰金，以新
臺幣壹仟元折算壹日。
    事  實
一、乙○○可預見將個人金融帳戶存摺、提款卡及密碼提供他人
    使用，可能遭詐騙集團用以詐騙他人將款項匯入其所提供之
    金融帳戶內後再領取之，因而幫助他人實施詐欺取財之犯行
    ，竟基於縱然他人以其金融帳戶作為詐欺取財之犯罪工具亦
    無違其本意之幫助詐欺取財不確定故意，於民國98年10月21
    日，在高雄市○○區○○路與河西路口，將其申設中華郵政
    股份有限公司高雄站後郵局帳號00000000000000號帳戶（下
    稱「系爭帳戶」）之存摺、提款卡及提款卡密碼交付與真實
    姓名年籍不詳綽號「阿順」之成年男子。嗣該綽號「阿順」
    之成年男子及所屬詐騙集團之成員即共同基於意圖為自己不
    法所有之犯意聯絡，推由其中1 名姓名年籍不詳之成員於98
    年10月21日21時30分許，撥打電話予王雅芬，佯稱：王雅芬
    網路購物之分期款項錯誤，須至提款機前操作確認云云，致
    王雅芬陷於錯誤，委由其男友甲○○於98年10月22日22時許
    ，匯款新臺幣（下同）2 萬9989元至乙○○系爭帳戶內，嗣
    甲○○察覺有異，報警處理而循線查獲。
二、案經高雄市政府警察局三民第一分局報臺灣高雄地方法院檢
    察署檢察官偵查起訴。
    理  由
一、證據能力之判斷─
    本判決據以認定事實之各項證據，其中關於傳聞證據部分，
    除合於刑事訴訟法第159 條之1 至4 或其他傳聞例外規定，
    本有證據能力外，餘均經檢察官及被告乙○○於本院同意作
    為證據（本院審易卷第23-24 頁），本院審酌各該證據作成
    時之情況，認為作為證據並無不當，依同法第159 條之5 規
    定，均得作為證據，合先敘明。
二、認定事實所憑證據及被告之辯解─
    訊據被告乙○○於本院審理時固坦承有於前揭時、地，將其
    申設系爭帳戶之存摺、提款卡及密碼等物，交付與真實姓名
    年籍不詳綽號「阿順」之人等情，惟矢口否認有何幫助詐欺
    犯行，辯稱：伊因要找工作被騙云云。經查：
  (一)系爭帳戶係被告於91年10月4 日申請開立，於98年10月21日
    將系爭帳戶之存摺、提款卡及密碼，在高雄市○○區○○路
    與河西路口交付與真實姓名年籍不詳綽號「阿順」之成年男
    子；被害人王雅芬於前揭時間，因遭詐騙集團成員施以前述
    詐術，陷於錯誤，委由其男友甲○○操作自動櫃員機匯入上
    開款項至被告申設之系爭帳戶等情，業據被告於偵訊及本院
    供承屬實（偵卷第6 頁、本院審易卷第22頁），核與證人甲
    ○○於警詢時之證述相符（警卷第3-4 頁），復有郵政自動
    櫃員機交易明細表（警卷第13頁）、中華郵政股份有限公司
    99年5 月7 日函暨附件（本院易字卷第12頁）、臺北市政府
    警察局南港分局函、南港派出所受理刑事案件報案三聯單、
    受理詐騙帳戶通報警示簡便格式表、內政部警政署反詐騙諮
    詢專線紀錄表（警卷第7-12頁）在卷可憑，足認被告申設之
    系爭帳戶確實遭真實姓名年籍不詳詐騙集團成員用以詐騙被
    害人王雅芬委由其男友甲○○匯款以取得不法款項使用無訛
    。
  (二)刑法上之故意，可分為直接故意與間接故意（不確定故意）
    ，所謂「不確定故意」，係指行為人對於構成犯罪之事實，
    預見其發生而其發生並不違背其本意者，刑法第13條第2 項
    定有明文。金融帳戶之存摺、提款卡乃個人重要理財之物，
    若落入不明人士手中，極易被利用為取贓之犯罪工具，一般
    人均有妥為保管以防止他人任意使用之認識，縱有特殊情況
    偶須交付他人使用，亦必深入瞭解用途及合理性，始會安心
    提供。被告雖以前詞置辯，惟其並未提出任何事證資為佐據
    ，本院原無由遽信。況被告所辯縱屬實在，亦僅能認定被告
    提供系爭帳戶之「動機」在於求職，而非為直接換取該帳戶
    之對價。惟「動機」與「犯罪故意」應予明確劃分，出於正
    當甚或係可堪憐憫之良善動機，均僅為量刑時之審酌事項，
    尚不能執此遽謂行為人欠缺犯罪故意或幫助犯特定罪之未必
    故意，是尚難以被告求職「動機」推論其欠缺幫助他人犯罪
    之意。
  (三)被告雖辯稱：伊看報紙應徵司機工作，對方說要交付系爭帳
    戶資料以供作薪資轉帳云云（偵卷第6 頁、本院易字卷第26
    頁），惟薪資轉帳僅需帳戶帳號即足，殊無交付帳戶提款卡
    及密碼之必要，被告將系爭帳戶資料交付與欠缺信賴關係之
    他人，即等同將該帳戶之使用，置外於自己之支配範疇，而
    容任該他人可得恣意為之。參以金融機構存款帳戶之提款卡
    及密碼如相結合，即可供人使用自動櫃員機任意提領現金，
    如遭不相干之人知悉並持有，該人即得以該存款帳戶供他人
    匯款入帳並得以提款卡及密碼逕提領帳戶內金額，而供犯罪
    集團以其帳戶作為財產犯罪之工具，此為一般生活常識，衡
    情，被告既供承先前有做過工作，並未被要求提供提款卡及
    密碼供存薪資等語（本院易字卷第26頁），堪信被告為成年
    人，應有相當智識程度及社會經驗，其對上開一般生活常識
    自難諉為不知，而竟仍於預見提供系爭帳戶可能遭利用作為
    詐欺犯罪工具之情況下，仍將系爭帳戶之存摺、提款卡及密
    碼，交付與真實姓名年籍不詳之人，不論原因為何，終究係
    以所交付之帳戶遭如何利用均無所謂之意思而為交付。本件
    雖無證據足認被告與上開詐騙集團成員有何共犯之犯意聯絡
    或參與詐欺取財之行為，然對其提供系爭帳戶資料可能遭利
    用作詐欺取財之犯罪工具，因而幫助該詐騙集團實行詐欺取
    財犯罪，既非無預見，仍加以提供，主觀上之間接幫助故意
    已堪認定。
  (四)綜上，本件事證明確，被告犯行洵堪認定，應予依法論科。
三、論罪科刑之理由─
  (一)按刑法上之幫助犯，係對於犯罪與正犯有共同之認識，而以
    幫助之意思，對於正犯資以助力，而未參與實施犯罪之行為
    者而言（最高法院88年度臺上字第1270號判決意旨參照）。
    被告乙○○提供系爭帳戶之存摺、提款卡及密碼與真實姓名
    、年籍不詳之詐騙集團成員使用，供詐騙被害人王雅芬委由
    其男友甲○○匯入上開款項並提領詐得款項之工具，然單純
    提供金融帳戶不等同於實行詐術使被害人陷於錯誤而匯款之
    詐欺取財罪構成要件行為，僅屬對遂行詐欺取財犯行資以助
    力之幫助行為。此外，復無證據足認被告與詐騙集團成員間
    ，就上開詐欺取財行為有何犯意聯絡，或參與詐欺取財之構
    成要件行為，即不得遽論其為詐欺取財罪之共同正犯，僅能
    論以幫助犯。
  (二)核被告所為，係犯刑法第30條第1 項、第339 條第1 項詐欺
    取財罪之幫助犯，爰依同法第30條第2 項之規定，按正犯之
    刑減輕之。爰審酌被告提供系爭帳戶幫助他人犯罪，致真正
    犯罪者難以被查獲，復令被害人求償無門，助長社會詐騙歪
    風，實為社會上詐騙集團猖獗，致一般民眾防不勝防之主因
    ，犯罪所生危害非微；被害人王雅芬遭詐騙之金額2 萬9989
    元，及被告之智識程度、生活狀況、犯罪後態度等一切情狀
    ，量處如主文所示之刑，並諭知易科罰金折算標準，以示儆
    懲。
據上論斷，應依刑事訴訟法第299 條第1 項前段，刑法第30條、
第339 條第1 項、第41條第1 項前段，刑法施行法第1 條之1 ，
判決如主文。
本案經檢察官李怡增到庭執行職務。
中    華    民    國    99    年    6     月    2     日
                  刑事第十六庭  審判長法  官  曾逸誠
                                      法  官  王靖茹
                                      法  官  姚水文
以上正本證明與原本無異。
如不服本判決應於收受送達後10日內向本院提出上訴書狀，並應
敘述具體理由；如未敘述上訴理由者，應於上訴期間屆滿後20日
內向本院補提理由書（均須按他造當事人之人數附繕本）「切勿
逕送上級法院」。
中    華    民    國    99    年    6     月    2     日
                                      書記官  蔡靜雯
附錄本案論罪科刑法條：
中華民國刑法第339 條第1 項
意圖為自己或第三人不法之所有，以詐術使人將本人或第三人之
物交付者，處5 年以下有期徒刑、拘役或科或併科1 千元以下罰
金。

司法院資訊處製作；財團法人民間司法改革基金會備份。
